臺灣桃園地方法院刑事判決　　　　　　　　　　　　　九十一年度訴緝字第三四號
　　公　訴　人　臺灣桃園地方法院檢察署檢察官
　　被　　　告　甲○○
右列被告因偽造文書等案件，經檢察官提起公訴（八十九年度偵字第一四三八七號）
，本院判決如左：
    主  文
甲○○無罪。
    理  由
一、公訴意旨略以：被告甲○○與告訴人李興忠原係朋友關係。告訴人並於八十七年
    四月間，委請被告甲○○向台灣美國運通國際股份有限公司（下稱美國運通公司
    ）申請信用卡使用，詎被告收受其受託申請之美國運通信用卡（卡號為0000
    00000000000號）後，並未交由告訴人使用。復基於偽造文書之犯意
    ，先於上開信用卡背面偽填「李興忠」之署名，再陸續自民國八十七年五月二十
    九日起，持上開信用卡前往桃園縣境內全國電子專賣店股份有限公司、衣園服飾
    店及年年有視聽歌唱城等美國運通公司各特約商店消費，而經各該特約商店人員
    同意刷卡支付價金，被告即基於偽造文書之概括犯意，分別在上開信用卡簽帳單
    上偽簽「李興忠」之姓名，偽造李興忠承認簽帳單上金額即為其購物消費之金額
    ，並願依其與美國運通公司之契約支付上開金額之簽帳單私文書，並持以行使交
    付特約商店人員收執，以支付前開消費之價金，經各該特約商店人員核對署押後
    ，陷於錯誤，誤認確係李興忠所消費，除保留簽帳單「商店留存聯」外，旋交付
    上開服飾等物品及簽帳單「顧客留存聯」予甲○○，足以生損害於告訴人、全國
    電子專賣店股份有限公司、衣園服飾店、年年有視聽歌唱城及美國運通公司。嗣
    告訴人於八十七年八月十三日收受美國運通公司通知後，發覺有異，始查知上情
    。因認被告所為涉犯刑法第二百十六條、第二百十條行使偽造私文書及第三百三
    十九條第一項詐欺取財罪嫌。
二、按「犯罪事實應依證據認定之，無證據不得推定其犯罪事實。」，又「不能證明
    被告犯罪者，應諭知無罪之判決。」，刑事訴訟法第一百五十四條、第三百零一
    條第一項分別定有明文。又「認定不利於被告之事實，需依積極證據，苟積極證
    據不足為不利於被告之認定時，即應為有利於被告之認定，更不必有何有利之證
    據。」；「告訴人之告訴，係以使被告受刑事訴追為目的，是其陳述是否與事實
    相符，仍應調查其他證據以資審認。」最高法院三十年上字第八一六號判例、五
    十二年台上字第一三○○號判例參照。又刑法第二百十條偽造私文書之「偽造」
    ，乃指無制作權之人，冒用他人名義，而制作內容不實之文書之謂，倘係有制作
    權限之人，以自己名義，對文書為虛偽記載，或基於名義人之承諾而作成文書，
    者，均與偽造之構成要件有間。至於承諾不問為明示或默示均可。且名義人承諾
    之目的適法與否，對於承諾之效力，不生影響，縱係基於違法之目的而為承諾，
    仍屬真正文書，仍不成立偽造私文罪。
三、公訴意旨認被告涉犯上開罪嫌，無非係以被告坦承於信用卡背面簽署告訴人之姓
    名，並持該信用卡簽帳消費等情，以及告訴人之指述、郵局存證信函、美國運通
    公司八十九年十二月一日八九美運營暉字第一二○一○二號函附消費明細表等為
    其論據。
四、訊據被告甲○○固坦承於信用卡申請文件、信用卡背面簽署告訴人之姓名，並持
    卡消費，於簽帳單上簽署告訴人之姓名等情，惟堅詞否認有何行使偽造私文書及
    詐欺取財之犯行，辯稱：是向告訴人借用名義申請信用卡來用，簽署告訴人姓名
    係經告訴人之授權等語。經查：
  (1)告訴人於本院調查時指稱：「因為被告信用不佳，所以向我借用身分證，申請美
    國運通公司的信用卡，因為被告當時在跑業務，須信用卡周轉，所以，我才幫他
    ，信用卡聲請中的文件，都是被告簽的，被告說他會按時繳款。」、「我借給他
    ，怕我父親知道會罵我，所以，所有的資料都寄到被告住所。」（參本院九十年
    五月十七日訊問筆錄）、「他辦卡的時候，就有跟我說要跟我借，我有答應，當
    時他說，他信用不好，他賣車時，如果需要用到現金，譬如，替客戶裝設汽車配
    備須要錢時，借用我的卡暫時去用一下，事後他會還我錢。」、「（被告收到卡
    時，有無告訴你？）他有打電話告訴人，我叫他拿來給我。」、「印章是我交給
    被告的。」、「（申請書）他有拿給我看過。」（參本院九十年七月十七日訊問
    筆錄）、「他慫恿我辦信用卡，我因好奇，就讓他去辦辦看。辦之前，他有告訴
    我，他要先借用，原則上，我口頭上有答應。」（參本院九十年十一月十三日訊
    問筆錄）。因此，告訴人因被告之要求，而主動交付辦理信用卡之相關資料及印
    章予被告，並同意被告以其名義向美國運通公司申請信用卡，以及申辦下來之信
    用卡借予被告使用，足認被告於美國運通公司之信用卡申請文件上簽署告訴人之
    姓名，以及核卡後，於信用卡之背面簽署告訴人之姓名，均署經制作權人同意所
    為，核與「偽造」之構成要件有間。
  (2)又信用卡之交易方式為，持卡人於消費方時，須先交付信用卡予特約商店，特約
    商店再憑以制作簽帳單，持卡人並須於簽單上簽署持卡人之姓名，持交特約商店
    人員比對是否相符，如相符，交易即為完成，持卡人即可取得商品，特約商店再
    憑持卡人簽署之簽帳單，由發卡銀行付款。因此，信用卡之使用必須附隨提示己
    簽名之信用卡，並於簽帳單上簽名之行為，缺一不可。承前所析，告訴人坦承當
    時已同意將所申辦之美國運通信用卡借予被告使用，則被告自必須於信用卡之背
    面簽署告訴人之姓名，於消費時，並須提出信用卡，再於特約商店所交付之簽帳
    單上簽署告訴人之姓名，始能達到使用告訴人之信用卡消費之結果，因此，應認
    為告訴人在同意出借信用卡供被告使用時，已同意被告得於簽帳單上簽署其姓名
    ，是被告於簽帳上之簽署行為，亦不構成刑法第二百十條之「偽造」。
  (3)信用卡有塑膠貨幣之稱，消費者提出自己之財力證明文件，經由發卡銀行之徵信
    處理，決定是否發卡，以及給予多少之信用額度，持卡人於信用額度內，得持卡
    消費，消費後先由發卡銀行代墊消費金額，發卡銀行再於每月固定之時間向持卡
    請求支付已代墊之消費款，係屬持卡人與發卡銀行間之私經濟行為，發卡銀行可
    從消費者之消費行為中獲得一定比例之利益，但發卡銀行亦必需承擔，核卡後，
    在信用額度範圍內所可能產生不獲付款之風險。經查，本件被告經告訴人之同意
    後，以告訴人所提供之資料，向美國運通公司申請核卡，美國運通公司同意發卡
    ，並給與三萬元之信用額度，此有美國運通公司八十九年十二月一日八九美運營
    暉字第一二○一○二號函暨月結單明細（參偵卷第三十一至三十七頁）可稽，而
    由月結單所載，被告消費之總金額為二萬九千九百五十元，被告並已將年費一千
    二百元繳清，尚在美國運通公司之核給之信用額度內，此部分消費款，本即應由
    告訴人支付，告訴人再透過其與被告間之民事上法律關係求償，因此，難認被告
    有詐欺特約商店或發卡銀行之可言。
  (4)綜上，被告與告訴人間之約定雖屬不當，但，就簽署告訴人姓名於申請書、信用
    卡背面及簽帳單上，均屬經由告訴人之同意所為，難認被告有何偽造之犯行，既
    非偽造，自無行使偽造私文書可言。又被告所持用係一紙經發卡銀行所核發之信
    用卡，且所消費之金額係在發卡銀行所核給之信用額度內，該筆消費額本應由告
    訴人負支付之責，核與發卡銀行核卡時之參酌因素無出入，因此，亦難認被告有
    何詐欺發卡銀行、特約商店之犯行。至於告訴人嗣辯稱：當時有要求被告必需協
    同一起消費，再由其簽名云云，惟承前所析，告訴人已同意借卡在前，並提供資
    料供申請，且同意以被告之住所為送達地址，是應認為告訴人已同意被告持卡消
    費時簽署其名，其嗣所言，係為解免其個人對發卡銀行之付款責任，不足採信，
    附此敘明。此外，復查無其他積極之證據，足以證明被告有公訴人所指之犯行，
    不能證明被告犯罪，揆諸首揭規定及說明，自應為被告無罪之諭知。
據上論斷，應依刑事訴訟法第三百零一條第一項，判決如主文。
本案經檢察官羅秀蓮到庭執行職務。
中      華      民      國    九十一    年      五      月    二十八    日
                                臺灣桃園地方法院刑事第二庭
                                    審判長法官  王  兆  飛
                                          法官  曾  正  耀
                                          法官  李  桂  英
右正本證明與原本無異。
如不服本判決，應於判決送達後十日內向本院提出上訴狀( 應附繕本 )，上訴於
臺灣高等法院。
                                    書  記  官  張  淑  芬
中      華      民      國    九十一    年     五      月     二十八    日
